ACORDAO-COMPLETO-2514918

ACÓRDÃO 2892/2021 ATA 47/2021 - PLENÁRIO

VISTOS, relatados e discutidos estes autos de Representação formulada pela sociedade empresária Telemática Sistemas Inteligentes Ltda., com pedido de medida cautelar, a respeito de supostos vícios no edital da Licitação - Oportunidade 7003471079, promovida pela Petróleo Brasileiro S.A. - Petrobras, com vistas à aquisição de catracas e leitores biométricos sem contato, para atendimento às suas unidades situadas no Município do Rio de Janeiro;
ACORDAM os Ministros do Tribunal de Contas da União, reunidos em Sessão do Plenário, ante as razões expostas pelo Relator e com fundamento nos arts. 234, 235 e art. 276, § 6º, do Regimento Interno do TCU e no art. 53 da Lei Orgânica do TCU, em: 
9.1. conhecer da presente Representação, eis que satisfeitos os seus requisitos de admissibilidade, para, no mérito considerá-la improcedente;
9.2. considerar prejudicado o pedido de concessão de medida cautelar formulado pela representante, por perda do seu objeto em vista da anulação da Licitação - Oportunidade 7003471079;
9.3. solicitar à Petrobras que informe ao TCU, tão logo seja concluído, o resultado da investigação conduzida pela empresa a respeito de possível fraude no âmbito da Licitação - Oportunidade 7003547722;
9.4. deferir o pedido de cópia dos pronunciamentos da Selog de peças 88 e 89, feito pela representante legal da Petrobras;
9.5. dar ciência desta deliberação à Petróleo Brasileiro S.A. - Petrobras e à representante (empresa Telemática Sistemas Inteligentes Ltda.) , informando que o seu conteúdo poderá ser consultado no endereço www.tcu.gov.br/acordaos;
9.6. arquivar os presentes autos, nos termos do art. 250, inciso I, c/c art. 169, III, do Regimento Interno/TCU.

Representação sobre supostos vícios em edital de licitação com vistas à aquisição de catracas e leitores biométricos sem contato, para atendimento às unidades da companhia situadas na cidade do Rio de Janeiro/RJ.

Petróleo Brasileiro S.A..

3. Interessados/Responsáveis: não há.

13.1. Ministros presentes: Ana Arraes (Presidente), Walton Alencar Rodrigues, Benjamin Zymler, Aroldo Cedraz (Relator), Raimundo Carreiro, Bruno Dantas, Vital do Rêgo e Jorge Oliveira.
13.2. Ministros-Substitutos presentes: Augusto Sherman Cavalcanti, Marcos Bemquerer Costa, André Luís de Carvalho e Weder de Oliveira.

AROLDO CEDRAZ

Adoto como parte integrante deste relatório a instrução de mérito de lavra de auditor da Secretaria de Aquisições Logísticas (Selog) , lançada à peça 88, a qual contou com anuência dos dirigentes daquela unidade (peça 89) :
"Instrução de Análise de Oitiva Prévia
	A. Identificação do Processo

	TC Processo 014.678/2021-7
	Conhecimento, improcedência e arquivamento.

	Unidade Jurisdicionada
	Uasg

	Petróleo Brasileiro S.A. - Petrobras
	Não se aplica

	Representante
	CNPJ
	Procuração

	Telemática Sistemas Inteligentes Ltda.
	44.772.937/0001-50
	Peça 3

	Objeto da Contratação

	Aquisição de catracas e leitores biométricos sem contato, para atendimento a unidades da Petrobras situadas na cidade do Rio de Janeiro (peça 4, p. 1) .

	Procedimento Auxiliar de Contratação  
	Modalidade  
	Números do Certame

	Não se aplica
	Licitação
	7003471079 e 7003547722

	Modo de Disputa
	Critério de Julgamento

	Aberto
	Menor preço global

	Vigência
	Valor Estimado

	730 dias (peça 4, p. 1) 
	Não informado

	Legislação que Rege o Certame

	Lei 13.303/2016 (Lei das Estatais) e Regulamento próprio da entidade

	Fase do Certame

	A Licitação 7003471079 foi anulada pela Petrobras em 16/6/2021, após apreciação de impugnação ao edital formalizada pela representante.
Em 7/7/2021, foi publicado no DOU novo certame para aquisição de catracas e leitores biométricos sem contato, visando o atendimento a unidades da Petrobras situadas na cidade do Rio de Janeiro (Oportunidade 7003547722) .

	B. Histórico

	Trata-se de representação formulada pela sociedade empresária Telemática Sistemas Inteligentes Ltda., comunicando supostos vícios no edital da Licitação 7003471079 promovida pela Petróleo Brasileiro S.A. - Petrobras com vistas à aquisição de catracas e leitores biométricos sem contato, para atendimento às suas unidades situadas no Município do Rio de Janeiro.
Em sede de primeiro exame (peça 33) , entendeu-se, preliminarmente, que a inicial preenchia os requisitos de admissibilidade (peça 33, p. 4) , devendo, assim, ser conhecida como representação.
1.1. No que tange aos pressupostos ensejadores da adoção de medida cautelar, opinou-se no sentido de que estaria presente o perigo da demora, uma vez que o certame se encontrava em fase de recebimento de propostas (peça 33, p. 4) . Em relação aos requisitos do perigo da demora reverso e da plausibilidade jurídica (peça 33, p. 4-8) , ressaltou-se não haver elementos que permitissem emitir qualquer juízo.
1.2. Quanto ao ponto central da reclamação (peça 33, p. 5) , asseverou-se o seguinte:
5.	A Petrobras menciona que utiliza como solução o sistema de controle desenvolvido pela empresa Sênior Sistemas S.A. e que o sistema trabalha em conjunto com equipamentos de controle de acesso de diversos fabricantes, sempre através de integrações homologadas por essa empresa, conforme informação constante do item 1.2 do Adendo E, Anexo 2A (peça 32) .
6.	O representante afirma que a exigência de homologação por parte da empresa Sênior Sistemas S.A. faz com que empresas plenamente capazes de participar do certame sejam impedidas por tal restrição. Alega ainda que seus equipamentos são compatíveis com o sistema da empresa Sênior Sistemas S.A. em uso na Petrobras e acrescenta que já estão instalados e operantes mais de 4 mil equipamentos. Assim, questiona a exigência constante do Adendo E, Anexo 2A, no sentido de que os equipamentos possuam integração nativa com o software de controle de acesso Gestão de Acesso e Segurança Acesso e Segurança da Sênior Sistemas ou por meio do driver de comunicação por ela disponibilizado.
7.	Além de entender que é inadequada a exigência de que a empresa Sênior Sistemas S.A. homologue a compatibilidade dos equipamentos a serem adquiridos no procedimento licitatório, alega que há um direcionamento do certame para os produtos MorphoWave e Digicon.
8.	O representante trouxe aos autos informações sobre ações judiciais e de processo junto ao TCE/SP que tratam da questão. Nos autos do Processo 1003958-30.2019.8.26.0157, consta argumentação da empresa Sênior Sistemas S.A. sobre o que considera a incompatibilidade dos equipamentos fornecidos pela empresa Telemática Sistemas Inteligentes Ltda., a partir de 2014, quando foi rompida a pareceria comercial entre as duas empresas (peça 13) . A empresa Sênior Sistemas S.A. junta laudo técnico em que informa sobre a integração ainda existente e reconhecida (homologada) entre o seu software e o hardware da empresa Telemática, denominada "integração com compatibilidade de legado". Acrescenta que a integração não foi mais atualizada após janeiro de 2014 (peça 13, p. 14-22) .
9.	Por outro lado cabe observar que são apresentadas declarações de empresas para demonstrar que operam o sistema desenvolvido pela empresa Sênior e utilizam equipamentos de controle de acesso da empresa Telemática Sistemas Inteligentes Ltda., e que não há incompatibilidade no que se refere à integração dos equipamentos com o respectivo sistema  (peças 6 a 12) .
Abordando os demais questionamentos do representante (peça 33, p. 5-6) , registrouse o seguinte:
10.	O representante alega, entre outros pontos, que o item 5.4 das especificações técnicas faz referência ao produto do parceiro da Sênior Sistemas S.A., direcionando à contratação à Catraca DFlow Digicon (peça 5, p 5-6) , única que se comunica de forma "nativa" com a Sênior. Cabe observar que, no item 5.4.2 das especificações técnicas (peça 5, p. 6) , consta que os modelos e marcas indicados são apenas referenciais: 
 (...) 
11.	Questiona ainda a exigência de o equipamento possuir o "leitor biométrico de digital sem contato", a que apenas a fabricante Idemia atenderia, com o seu produto MorphoWave Compact, conforme catálogo do produto juntado aos autos (peça 24) .
12.	Outro ponto que foi destacado pelo representante está relacionado à motivação para a adoção da solução em questão, considerada mais cara. Assim, sustenta que não se vislumbra um motivo de interesse público em um gasto extraordinariamente superior para controlar o acesso, em detrimento da finalidade do gasto, que é manter o controle de pessoas que adentram aos prédios da Petrobras e pode ser realizado de diversas formas, inclusive, sem contato, via biometria.
Em resumo, consignou-se que, no caso da licitação sob exame, "o ponto fundamental é a demonstração de que os critérios definidos no edital a serem atendidos são os minimamente suficientes para aferir se os equipamentos passíveis de serem fornecidos por eventuais interessados no certame, como o fornecido pelo representante, são compatíveis com o sistema utilizado na Petrobras, sem configurar restrição excessiva ou indevida à competição".
Nesse sentido, considerou-se necessário solicitar à Petrobras as justificativas para menção específica para os produtos MorphoWave e Digicon, bem como para a exigência do "leitor biométrico de digital sem contato", que corresponderia unicamente ao equipamento MorphoWave Compact, fabricado pela Idemia. Além disso, a instrução de peça 33 sugeriu fossem requisitadas informações sobre viabilidade econômica das soluções adotadas, bem como sobre o levantamento de fornecedores de produtos aptos a atenderem ao objeto licitado e potencialmente interessados na competição, "informação própria ao planejamento da contratação e para definição de valores de referência aplicáveis". Propôs-se, ainda, fosse indagado à Estatal sobre as impugnações ao edital eventualmente ocorridas.
Ao apreciar o feito (peça 35) , o Ministro-Relator inicialmente manifestou-se pelo conhecimento da representação. Em relação à medida cautelar pleiteada pelo requerente, anuiu à análise desta unidade técnica, entendendo cabível a oitiva prévia proposta.
Em cumprimento à ordem, foi expedido o Ofício 29892/2021-TCU/Seproc (peça 36) . A ciência desse expediente ocorreu em 9/6/2021 (peça 37) .
Em atendimento à oitiva prévia, a Petrobras encaminhou documento contendo suas razões  (peças 46-53) . Posteriormente, enviou petição noticiando a anulação do certame (peça 59) .
Além da resposta da Petrobras, foram juntados aos autos novos elementos remetidos pelo representante, em aditamento à inicial (peças 38 a 45; e peça 57) .
As respostas da Petrobras à oitiva prévia promovida por meio do Ofício 29892/2021-TCU/Seproc (peça 36) , bem como a nova manifestação submetida pela representante, em aditamento à inicial (peça 38) , foram analisadas por esta unidade técnica em instrução de peça 62.
De início, a instrução de peça 62 destacou que, mesmo diante da anulação da Licitação 7003471079, ocorrida em 16/6/2021, a presente ação de controle não poderia ser considerada como concluída, pois a nova licitação instaurada pela Petrobras poderia ainda conter os vícios alegados pelo representante na inicial (peça 1) e na manifestação complementar juntada a estes autos (peça 38) , mesmo após as alterações promovidas no edital e em seus anexos. Assim, caberia dar continuidade à análise da matéria versada nesta representação à vista das informações prestadas tanto pela Petrobras (peças 46 a 53) , em resposta à oitiva promovida, quanto pela reclamante, em manifestação complementar (peça 38) .
Em percuciente análise, a instrução de peça 62 asseverou:
36. Quanto à questão principal - exigência de integrações nativa com o software da empresa Sênior Sistemas S/A, ou de comunicação por meio de interface homologada por ela, contida nos itens 1.2 e 2.1 do Anexo 2A do Adendo E do edital (peça 28, p. 3) -, a Petrobras esclareceu, na resposta à oitiva prévia, que, após revisão do documento, havia excluído tal previsão. Contudo, a Estatal não remeteu o novo Anexo 2A do Adendo E do edital. 
37. No que se refere ao segundo questionamento da representante - especificação de produto ("leitor biométrico de digital sem contato") que só seria atendido por modelo de um único fornecedor no mundo (equipamento MorphoWave Compact, fabricado pela Idemia) -, a Petrobras informou que, embora se tratasse de mera referência, a área demandante da contratação decidiu pela exclusão das menções aos produtos MorphoWave Idemia e Digicon, que constavam na Tabela 1 do item 5.4.1 da Especificação Técnica (peça 5, p. 5) . Todavia, também para esse ponto, a Estatal não remeteu a nova versão do documento.
38. A nosso ver, os esclarecimentos não se revelam suficientes para a avaliação das questões versadas nestes autos, na medida em que, como afirmado pela Petrobras e pela representante, na segunda petição (peça 38) , a despeito da mencionadas alterações, a Estatal manteve, no edital, a especificação de produto "leitor biométrico de digital sem contato", que, de acordo com a peticionária, direcionaria o certame a um fabricante exclusivo (modelo MorphoWave, fabricado pela empresa Idemia) , implicando restrição à competitividade. Além disso, esse equipamento, de acordo com a representante, custaria cerca de dez vezes o preço de outros dispositivos que serviriam igualmente aos propósitos da Petrobras. 
39. A fim de justificar a escolha desse produto, a Estatal asseverou que se tratava de um requisito básico para modernização e melhoria do controle de acesso às suas instalações (como observado em outras grandes empresas) , amparado no conceito de fluxo contínuo e sem contato físico (em função da pandemia da Covid-19) , tendo sido lastreada em testes e avaliações de equipamentos. Contudo, não apresentou documentos comprobatórios de tais estudos nem refutou o argumento da representante de que haveria outros dispositivos que, além de terem preço inferior, atenderiam às pretensões da Petrobras. 
40. Em relação à indagação, também incluída na oitiva, a respeito do planejamento da contratação - disponibilidade de soluções, potenciais fornecedores e valores de referência -, a Petrobras respondeu que havia verificado a disponibilidade de fornecedores de produtos aptos a atenderem ao objeto nas condições licitadas, considerando as quantidades desejadas e a estimativa de valores dos equipamentos. Ponderou que, para a licitação em exame, haviam sido apresentadas três propostas de dois fabricantes distintos. Destacou, também, que, além dos fabricantes de equipamentos de controle de acesso, o mercado também é composto de distribuidores e representantes, viabilizando a competitividade em processos licitatórios com esse escopo. Todavia, não remeteu cópia do mencionado levantamento realizado. Importante assinalar, quanto a esse ponto, que o certame contou com dez empresas inscritas (peça 49, p. 3-4) , mas só três propostas foram apresentadas. Tal circunstância reforça a tese do representante no sentido de que as exigências previstas no edital revelam indícios de possível restrição à competitividade. 
41. Assim, e considerando as alegações do representante de que se mantêm, mesmo após as alterações do edital e seus anexos, os supostos vícios já apontados na Licitação 7003471079 (a saber: direcionamento para um único produto/fornecedor e restrição à competitividade por ausência de parcelamento do objeto) , e tendo em conta, ainda, a aventada possibilidade de que a Petrobras venha a instaurar (ou já tenha instaurado) um novo procedimento em substituição àquele certame anulado, entendemos necessária a realização de diligência a fim de se confirmar se a Estatal mantém a intenção de adquirir o objeto antes previsto na Licitação 7003471079.
Avaliação acerca da plausibilidade jurídica e da necessidade de adoção de medida cautelar: 
42. Embora se reconheça a existência de plausibilidade jurídica nas alegações do representante, a anulação da Licitação 7003471079, comunicada pela Petrobras em petição juntada a estes autos em 25/6/2021 (peça 59) , implica, por óbvio, a perda de objeto do pedido de cautelar formulado pelo autor da inicial. 
Conclusão
43. Nos termos das ponderações lançadas acima, e considerando a possibilidade de que a Petrobras decida por instaurar (ou já tenha instaurado) novo procedimento objetivando a aquisição do mesmo objeto antes previsto na Licitação 7003471079 (anulada) , bem como o risco de que esse novo certame ainda contenha os vícios alegados pelo representante na inicial (peça 1) e na manifestação complementar juntada a estes autos (peça 38) , entende-se necessária a realização de diligência à Estatal, nos termos formulados na proposta de encaminhamento abaixo.
Em face do exposto e tendo em conta que a exordial já havia sido admitida como representação por meio do despacho exarado em 8/6/2021 pelo Ministro-Relator (peça 35) , a instrução de peça 62 propôs considerar prejudicado o pedido de concessão de medida cautelar formulado pelo representante, por perda do seu objeto em vista da anulação da Licitação 7003471079. Além disso, sugeriu-se a realização de diligência à Petrobras, na forma a seguir transcrita:
51.2. diligenciar à Petróleo Brasileiro S.A. - Petrobras, com fundamento nos arts. 157 e 187 do Regimento Interno deste Tribunal, para que, no prazo de quinze dias, a Estatal esclareça se há intenção de instaurar (ou se já foi instaurado) novo certame visando à aquisição do mesmo objeto contemplado na Licitação 7003471079, e, em caso de resposta afirmativa: 
a) identifique o certame, informando a fase atual do procedimento; 
b) encaminhe cópia do edital e anexos relativos ao novo certame, indicando as diferenças entre o teor desses documentos e o da versão original daqueles que amparavam a Licitação 7003471079; 
c) informe se há decisão judicial ou administrativa, sem especificação de prazo, ordenando a suspensão do novo certame, encaminhando cópia do documento; 
d) informe se o objeto desse novo certame é essencial para o funcionamento das atividades da Petrobras, indicando os eventuais problemas ou dificuldades caso o certame venha a ser temporariamente suspenso por decisão cautelar do TCU, bem como apresentando as justificativas e documentos que embasam o entendimento expressado; 
e) informe se a contratação pretendida com esse novo certame é premente para o funcionamento das atividades da Petrobras, indicando os eventuais problemas ou dificuldades caso o certame venha a ser temporariamente suspenso por decisão cautelar do TCU, bem como apresentando as justificativas e documentos que embasam o entendimento expressado; 
f) apresente, com base nas avaliações técnicas realizadas, a justificativa para a escolha, se for esse o caso, do "leitor biométrico de digital sem contato", em detrimento de outras soluções de "dupla função" disponíveis no mercado (a exemplo dos leitores faciais, de íris ou da palma da mão, apontados pela Telemática Sistemas Inteligentes Ltda.) , remetendo cópia dos pareceres comprobatórios das referidas análises, bem como indicando os pontos positivos e negativos de cada equipamento avaliado, em especial os custos associados a cada espécie de dispositivo; 
g) informe, se for esse o caso, se procede a alegação da Telemática Sistemas Inteligentes Ltda. no sentido de que a especificação de equipamento "leitor biométrico de digital sem contato" correspondente tão somente ao modelo MorphoWave, fabricado pela empresa Idemia, apontando, em caso de resposta negativa, os demais produtos que se adequariam àquela descrição, bem como as possíveis razões para a Licitação 7003471079 ter contado com apenas 3 ofertas, a despeito dos 11 participantes cadastrados;
h) encaminhe cópia do levantamento mencionado na resposta à oitiva realizado com vistas à verificação dos fornecedores e dos produtos que estariam aptos a atender ao objeto do certame, caso mantidos, para o novo certame, os termos do edital da Licitação 7003471079; 
i) esclareça, considerando o disposto no inciso III do art. 32 da Lei 13.303/2016 (parcelamento do objeto) , o motivo para a definição, se for esse o caso, de um único item de compra no novo certame, em detrimento da constituição de três lotes, um para cada equipamento descrito nos itens 5.3.4, 5.3.5 e 5.3.6 da Especificação Técnica, a saber: "catracas de fluxo livre" (free flow) , "catracas com portas rotativas do tipo portão giratório" (swing gate) e "leitor biométrico de digital sem contato", tendo em vista a possibilidade de existência de interessados no fornecimento de apenas parte dos itens; 
j) manifeste-se, se ainda for aplicável ao novo certame, acerca das seguintes alegações feitas pela Telemática Sistemas Inteligentes Ltda., apresentando, em caso de refutação da afirmação, os elementos e documentos que confirmem a resposta da Petrobras: 
j.1) o "leitor biométrico de digital sem contato" poderia ser substituído por outros equipamentos (também sem contato físico) , tais como leitores faciais, de íris ou da palma da mão, que alcançariam o mesmo resultado pretendido com aquele dispositivo; 
j.2) o leitor facial custa a metade do valor do leitor biométrico de digital sem contato e atinge a mesma finalidade (controle sem contato) , com mais acurácia e funcionalidades; 
j.3) o agrupamento de todos os dispositivos em um único lote "direciona o certame às catracas da empresa Digicon com os leitores MorphoWave da Idemia"; 
j.4) a Petrobras instaurou procedimento (Cotação 7003515491) tendo por objeto a aquisição de leitores faciais; 
j.5) como os equipamentos deverão ter dupla função (controle de pessoas e de ponto) , o usuário necessariamente precisará tocar no leitor, pois deverá optar por "marcar ponto" ou "não marcar ponto", sendo inevitável, portanto, o contato físico com o dispositivo; 
j.6) o conceito de "fluxo contínuo" pretendida pela Estatal (fluidez do tráfego de pessoas) não possui relação com o leitor, mas com o modelo de catraca; 
j.7) é possível a aquisição de catracas em separado do leitor, não sendo estes equipamentos únicos e indissociáveis, tanto que a Petrobrás está adquirindo mais leitores do que catracas; 
j.8) como o objeto do certame prevê um número maior de leitores do que de catracas, não haveria sentido para exigir que o fornecedor de catracas seja o mesmo fornecedor dos leitores, o que justificaria o parcelamento do objeto em três lotes; 
k) encaminhe, se assim desejar, outras informações que julgar necessárias; e 
l) apresente a identificação (nome, CPF e função) e os contatos (telefone e e-mail) de interlocutor designado formalmente para dirimir eventuais dúvidas remanescentes acerca das questões versadas nestes autos;
A diligência apregoada foi efetivada por meio do Ofício 35856/2021-TCU/Seproc, de 6/7/2021 (peça 65) . Em resposta, a Petrobras encaminhou os documentos expostos às peças 71, 73-74 e 79-82, que serão adiante analisados.

	C. Histórico de Comunicações

	Ofícios Encaminhados pelo TCU

	À entidade
	Ofício 35856/2021-TCU/Seproc, de 6/7/2021 (peça 65) .

	D. Documentos Apresentados em Resposta à Oitiva

	Pela Unidade Jurisdicionada

	Em atendimento à diligência objeto do Ofício 35856/2021-TCU/Seproc, a Petrobras encaminhou os documentos expostos às peças 71, 73-74 e 79-82.

	E. Exame Técnico

	Respostas da Petrobras à diligência promovida por meio do Ofício 35856/2021-TCU/Seproc:
A seguir são sintetizadas as respostas da Petrobras à diligência promovida por meio do Ofício 35856/2021-TCU/Seproc. A análise será realizada de forma unificada ao fim desta seção.
Item "a": identifique o certame, informando a fase atual do procedimento;
Em resposta, a Petrobras informou (peça 71, p. 3) :
Informa-se que, no dia 07/07/2021, foi publicado, no DOU, novo certame para aquisição de catracas e leitores biométricos sem contato, visando o atendimento a unidades da Petrobras situadas na cidade do Rio de Janeiro. (Oportunidade 7003547722) . 
No que se refere à fase atual do procedimento, informamos que houve recebimento das propostas comerciais em 16/07/2021, com etapa de lances prevista para o dia 02/08/2021, porquanto se trata de licitação por "modo de disputa aberta".

	Item "b": encaminhe cópia do edital e anexos relativos ao novo certame, indicando as diferenças entre o teor desses documentos e o da versão original daqueles que amparavam a Licitação 7003471079;
Em resposta, a Petrobras informou (peça 71, p. 3) :
Em atendimento ao solicitado, encaminhamos cópia do edital da Oportunidade 7003547722 e seus anexos (Anexo 1) . 
Cabe destacar que os aprimoramentos promovidos nos documentos da licitação anterior (Licitação 7003471079) foram considerados na nova licitação (exclusão da exigência de homologação e exclusão de referências a marcas e modelos de equipamentos) . 
Além desses ajustes, foi prevista a possibilidade de impugnação via sala de colaboração nos termos do item 11: 
11. DISPOSIÇÕES FINAIS 11.1. Qualquer pessoa poderá impugnar os termos do presente Edital e seus adendos, até 5 dias úteis anteriores à data de abertura das propostas. 11.1.1. A impugnação do Edital e seus adendos deverá ser dirigida à Comissão de Licitação, sendo entregue, dentro do prazo estabelecido no item 11.1 acima, no seguinte endereço e horário: devido ao covid-19, enquanto o protocolo do EDISA estiver fechado, uma cópia do pedido de impugnação deverá ser enviada via Sala de Colaboração.
Item "c": informe se há decisão judicial ou administrativa, sem especificação de prazo, ordenando a suspensão do novo certame, encaminhando cópia do documento; 
Em resposta, a Petrobras informou (peça 71, p. 3) que, até a presente data, não há decisão judicial ou administrativa relacionada à licitação em curso.
Item "d": informe se o objeto desse novo certame é essencial para o funcionamento das atividades da Petrobras, indicando os eventuais problemas ou dificuldades caso o certame venha a ser temporariamente suspenso por decisão cautelar do TCU, bem como apresentando as justificativas e documentos que embasam o entendimento expressado;
Em resposta, a Petrobras informou (peça 71, p. 4) :
Conforme anteriormente destacado na manifestação apresentada em atendimento ao Oficio 29892/2021-TCU/Seproc e, acima reiterado, o objeto do certame é importante para a modernização do parque de catracas e no retorno dos colaboradores ao trabalho presencial, uma vez que mitiga os riscos de contágio, porquanto possibilita a redução de contato com os equipamentos de controle de acesso. 
Não obstante a relevância do objeto do certame, eventual delonga em sua conclusão não compromete o processo atualmente implantado de controle de acesso e segurança corporativa.
Item "e": informe se a contratação pretendida com esse novo certame é premente para o funcionamento das atividades da Petrobras, indicando os eventuais problemas ou dificuldades caso o certame venha a ser temporariamente suspenso por decisão cautelar do TCU, bem como apresentando as justificativas e documentos que embasam o entendimento expressado; 
Em resposta, a Petrobras informou (peça 71, p. 4) :
Em atendimento ao item "e" informamos que os dados solicitados estão contemplados nos esclarecimentos prestados no item "d".
Item "f": apresente, com base nas avaliações técnicas realizadas, a justificativa para a escolha, se for esse o caso, do "leitor biométrico de digital sem contato", em detrimento de outras soluções de "dupla função" disponíveis no mercado (a exemplo dos leitores faciais, de íris ou da palma da mão, apontados pela Telemática Sistemas Inteligentes Ltda.) , remetendo cópia dos pareceres comprobatórios das referidas análises, bem como indicando os pontos positivos e negativos de cada equipamento avaliado, em especial os custos associados a cada espécie de dispositivo;
Em resposta, a Petrobras inicialmente informou (peça 71, p. 4) :
Face ao input do mercado fornecedor e aos próprios questionamentos apresentados no presente processo, foi iniciada a reanálise dos estudos internos que subsidiaram a decisão pela escolha tecnológica a ser adotada. Por esse motivo, a Comissão de Licitação postergou a etapa de lances do certame, prevista inicialmente para 16/07/2021, para o dia 02/08/2021.
Posteriormente, por intermédio do documento exposto à peça 79, a Petrobras complementou:
Conforme compromisso constante na Carta GAPRE 0146/2021, informamos que a reanálise dos estudos internos foi concluída, e, desta forma, encaminhamos os resultados obtidos e esclarecimentos pertinentes, conforme segue:
Nas avaliações realizadas entre as tecnologias de reconhecimento biométrico e reconhecimento facial na recepção do EDISE, foram ratificadas as conclusões constantes do relatório de Experimento de Biometria e Reconhecimento Facial (Anexo 1) , no sentido de que o leitor biométrico sem contato se apresenta como a tecnologia mais adequada para utilização no sistema de controle de acesso da Petrobras em comparação ao leitor facial, por ter atendido a todas as seguintes hipóteses: (i) capaz de reconhecer a pessoa em condições adversas, como deficiência de iluminação, (ii) capaz de substituir o crachá como forma de acesso e, (iii) possuir tempo de reconhecimento de até 2 segundos, como pode ser verificado nas alíneas "a" e "b" do item "5", do Relatório em referência.
Os testes levaram em consideração o alto fluxo de acesso nas portarias da Companhia nos horários de pico (entrada, intervalo de almoço e saída de funcionários) e as recomendações da Organização Mundial de Saúde (OMS) quanto ao uso de máscaras de proteção individual ao Covid-19. Com relação a tais aspectos, verificou-se que a tecnologia de reconhecimento facial não foi capaz de enquadrar corretamente e reconhecer os usuários em fila na ordem correta e apresentou dificuldade no reconhecimento de pessoa portando máscara, reduzindo a acurácia da tecnologia.
Nesse sentido, a título de exemplo, pode-se citar a adoção do reconhecimento biométrico no Santander em São Paulo, e os editais do Banco do Brasil e Furnas, contemplando equipamentos semelhantes aos da licitação promovida pela Petrobras.
Item "g": informe, se for esse o caso, se procede a alegação da Telemática Sistemas Inteligentes Ltda. no sentido de que a especificação de equipamento "leitor biométrico de digital sem contato" correspondente tão somente ao modelo MorphoWave, fabricado pela empresa Idemia, apontando, em caso de resposta negativa, os demais produtos que se adequariam àquela descrição, bem como as possíveis razões para a Licitação 7003471079 ter contado com apenas 3 ofertas, a despeito dos 11 participantes cadastrados;
Em resposta, a Petrobras informou (peça 71, p. 4-5) :
As características do leitor biométrico Morpho Wave, fabricado pela empresa Idemia, foram utilizadas como referência na especificação técnica elaborada pela Petrobras, com o intuito de evidenciar as características do equipamento almejado. Nesse sentido, no item 5.4.2, da especificação técnica da Licitação 7003471079, a Companhia deixou claro, que poderiam ser fornecidos equipamentos e modelos de marcas similares ou superiores aos especificados neste documento. 
Em que pese se tratar tão somente de referência, a mesma foi excluída do procedimento licitatório, em atendimento ao pleito do representante, a fim de ratificar a promoção da competitividade, o que foi mantido na Oportunidade 7003547722. 
Vale ressaltar, ainda, que, na licitação anterior, tanto a empresa Telemática Sistemas Inteligentes Ltda., quanto a empresa Seguridade Integrada Comércio e Serviços, apresentaram proposta indicando o fornecimento de leitor biométrico de fabricação da empresa Telemática, ora representante. 
Cumpre ressaltar que o mercado de fabricantes de equipamentos de controle ainda é restrito no país. Em compensação, o mercado de revenda, representação e distribuição é bastante amplo, contando com um número significativo de fornecedores. Esse cenário ficou evidente no processo anterior (Oportunidade nº 7003471079) , no qual a empresa que apresentou melhor proposta foi a Seguridade, com equipamentos da fabricante Telemática. No atual processo (Oportunidade 7003547722) , foram recebidas cinco propostas comerciais (que ainda não foram avaliadas tecnicamente haja vista a postergação da etapa de lances) . Outro exemplo de competitividade desse mercado é o processo licitatório recentemente promovido pelo Banco do Brasil, com objeto similar, onde a empresa vencedora, Arca de Tecnologia, também atua no mercado de revenda. 
A Companhia destaca que, em virtude do processo licitatório ser público e aberto a todas as empresas que atuam no segmento de controle de acesso, não há cadastramento prévio de empresas e esclarece que a quantidade de onze empresas citadas no questionamento, na verdade, se trata do número de empresas que acessaram voluntariamente a oportunidade publicada. 
A Petrobras reforça que divulga todas as informações necessárias para o bom andamento de seus processos licitatórios e disponibiliza os canais para esclarecimento de dúvidas e recebimento de solicitações das empresas que desejem participar dos certames publicados, diligenciando os processos, a fim de que se obtenha a maior quantidade de propostas possíveis, buscando aumentar a competitividade de seus certames.
Item "h": encaminhe cópia do levantamento mencionado na resposta à oitiva realizado com vistas à verificação dos fornecedores e dos produtos que estariam aptos a atender ao objeto do certame, caso mantidos, para o novo certame, os termos do edital da Licitação 7003471079;
Em resposta, a Petrobras informou (peça 71, p. 5-6) :
Através de estudo de necessidade, consultas prévias, propostas públicas em outras licitações, temos conhecimento de, ao menos, quatro empresas capazes de fornecer os equipamentos: Digicon, lnterlaken Biometria e Controle de Acesso, Trielo Soluções Inteligentes e Arcade Tecnologia Projetos e Engenharia Ltda. No processo licitatório 7003471079, as empresas Digicon S.A., Telemática Sistemas Inteligentes Ltda. e Seguridade Integrada Comércio e Serviços apresentaram propostas.
Além das empresas citadas, foram identificados outros potenciais fornecedores que atuam no mercado de controle de acesso: 
Acesso Plus;
ldemia;
Atea Distribuidora 
Wolpac;
Madis 
lmply;
WXT (revendedor) ;
3E Sistemas;
Outros fornecedores de controle de acesso: Johnson Controls, Honeywell, Tyco, Trilobit;
Ainda, conforme esclarecido no item "g", recebemos, no âmbito da Oportunidade 7003547722, cinco propostas comerciais, fato esse que corrobora com a capacidade de fornecimento desse mercado ao objeto que se pretende contratar. 
Item "i": esclareça, considerando o disposto no inciso III do art. 32 da Lei 13.303/2016 (parcelamento do objeto) , o motivo para a definição, se for esse o caso, de um único item de compra no novo certame, em detrimento da constituição de três lotes, um para cada equipamento descrito nos itens 5.3.4, 5.3.5 e 5.3.6 da Especificação Técnica, a saber: "catracas de fluxo livre" (free flow) , "catracas com portas rotativas do tipo portão giratório" (swing gate) e "leitor biométrico de digital sem contato", tendo em vista a possibilidade de existência de interessados no fornecimento de apenas parte dos itens;
Em resposta, a Petrobras informou (peça 71, p. 6-7) :
Preliminarmente, para o parcelamento é imprescindível que a divisão do objeto seja técnica e economicamente viável, não apresente risco ao conjunto ou complexo do objeto ou prejuízo à economia de escala. 
Dito isso, os equipamentos fazem parte de uma mesma família, classificada como equipamentos de controle de acesso. Dessa forma, é vantajoso que os dois modelos de catracas sejam de um mesmo fornecedor, visando à redução de custos em contratos de manutenção. 
Em relação ao leitor biométrico, a sua aquisição dentro do mesmo certame visa garantir a compatibilidade do equipamento com as catracas, considerando que deverão funcionar de forma integrada e o fornecedor será o responsável por garantir esta integração. 
Além disso, conforme já mencionado, a presente licitação visa à aquisição de equipamentos para três edifícios da Cidade do Rio de Janeiro, consistindo em um projeto piloto. Assim, a divisão em lotes desses quantitativos solicitados tornaria bem mais oneroso para a Petrobras, sob o ponto de vista do emprego de recursos humanos na fiscalização de múltiplos contratos e para viabilizar integração entre os sistemas, além da celeridade do procedimento e dificuldades durante a execução contratual.
Por fim, tal medida já foi utilizada em certames pelo Banco do Brasil e Furnas, os quais lançaram editais similares, contemplando equipamentos semelhantes aos da licitação pretendida pela Petrobras, em um único lote. 
Item "j": manifeste-se, se ainda for aplicável ao novo certame, acerca das seguintes alegações feitas pela Telemática Sistemas Inteligentes Ltda., apresentando, em caso de refutação da afirmação, os elementos e documentos que confirmem a resposta da Petrobras: 
Item "j.1": o "leitor biométrico de digital sem contato" poderia ser substituído por outros equipamentos (também sem contato físico) , tais como leitores faciais, de íris ou da palma da mão, que alcançariam o mesmo resultado pretendido com aquele dispositivo;
Em resposta, a Petrobras reiterou os argumentos apresentados quanto ao subitem "f" retro (peça 79, p. 3) .
Item "j.2": o leitor facial custa a metade do valor do leitor biométrico de digital sem contato e atinge a mesma finalidade (controle sem contato) , com mais acurácia e funcionalidades; 
Em resposta, a Petrobras argumentou (peça 79, p. 3) .
Preliminarmente, cabe destacar que nem sempre o melhor resultado é obtido com a proposta de menor valor econômico. Isto porque as contratações realizadas pela Petrobras visam resolver problemas e necessidades da Companhia, que muitas vezes não são resolvidos quando se contrata as propostas menos custosas. Ademais, não se mostra adequado comparar equipamentos diferentes em termos de valor, devendo ser avaliado o equipamento que traz melhor retorno para a Companhia, considerando outros fatores além do custo individual do equipamento.
Conforme esclarecimentos apresentados no questionamento do item "f", nas avaliações realizadas entre as tecnologias de reconhecimento biométrico e reconhecimento facial na recepção do EDISE, foram ratificadas as conclusões constantes do relatório de Experimento de Biometria e Reconhecimento Facial (Anexo 1) , no sentido de que o leitor biométrico sem contato se apresenta como a tecnologia mais adequada para utilização no sistema de controle de acesso da Petrobras em comparação ao leitor facial, por ter atendido a todas as seguintes hipóteses: (i) capaz de reconhecer a pessoa em condições adversas, como deficiência de iluminação, (ii) capaz de substituir o crachá como forma de acesso e, (iii) possuir tempo de reconhecimento de até 2 segundos, como pode ser verificado nas alíneas "a" e "b" do item "5", do Relatório em referência.
Os testes levaram em consideração o alto fluxo de acesso nas portarias da Companhia nos horários de pico (entrada, intervalo de almoço e saída de funcionários) e as recomendações da Organização Mundial de Saúde (OMS) quanto ao uso de máscaras de proteção individual ao Covid-19. Com relação a tais aspectos, verificou-se que a tecnologia de reconhecimento facial não foi capaz de enquadrar corretamente e reconhecer os usuários em fila na ordem correta e apresentou dificuldade no reconhecimento de pessoa portando máscaras, reduzindo a acurácia da tecnologia.
Item "j.3": o agrupamento de todos os dispositivos em um único lote "direciona o certame às catracas da empresa Digicon com os leitores MorphoWave da Idemia";
Em resposta, a Petrobras informou (peça 71, p. 7) :
Considerando que a empresa que ofertou a melhor proposta na Licitação 7003471079 apresentou proposta para fornecimento de equipamentos de fabricação da Telemática, ora representante, e a segunda colocada foi a própria Telemática, que apresentou proposta de fornecimento de equipamentos de fabricação própria, conforme evidenciado no relatório consolidado da referida oportunidade (Anexo 2) , a citada alegação, apresentada na representação, não se sustenta.
Item "j.4": a Petrobras instaurou procedimento (Cotação 7003515491) tendo por objeto a aquisição de leitores faciais; 
Em resposta, a Petrobras informou (peça 71, p. 7-8) :
A Petrobras não realizou contratação de Leitores faciais através do processo 7003515497. O processo referenciado, publicado no portal Petronect, refere-se a uma requisição de informação (Request for lnformation - RFI) ao mercado, a respeito dos requisitos técnicos sobre soluções de reconhecimento facial disponíveis atualmente. 
Trata-se de mercado envolvendo tecnologias que estão a todo momento sendo atualizadas e inovações são lançadas. Dessa forma, a finalidade deste RFI é analisar continuamente o mercado e as soluções que utilizam a tecnologia de Reconhecimento Facial, pesquisando soluções que possam agregar maior segurança aos nossos sistemas e instalações com ferramentas de verificação e liberação de acesso e conhecer as alternativas atualmente disponíveis, suas aplicações, eficiência e riscos visando possível contratação ou não.
A Companhia tem realizado estudos com novas tecnologias, e nesse âmbito, realizou a consulta descrita acima, que poderá servir de base para realização de testes com a solução de reconhecimento facial. 
Esclareça-se que a consulta não implica em compromisso da Petrobras em contratar os respondentes, não configurando, portanto, proposta ou negociação preliminar, não gera quaisquer direitos, obrigações ou expectativas para as empresas participantes e não obriga a Companhia a justificar o seu cancelamento. Assim, a manifestação da empresa não lhe assegura quaisquer direitos ou vantagens, cabendo à Petrobras, a seu exclusivo critério, realizar ou não procedimento competitivo para futura contratação do objeto desta RFI. 
Item "j.5": como os equipamentos deverão ter dupla função (controle de pessoas e de ponto) , o usuário necessariamente precisará tocar no leitor, pois deverá optar por "marcar ponto" ou "não marcar ponto", sendo inevitável, portanto, o contato físico com o dispositivo; 
Em resposta, a Petrobras informou (peça 71, p. 8) :
A Petrobras esclarece que esta questão sobre dupla função ocorreu em virtude de inconsistência documental do certame anulado, que foi devidamente tratada pela comissão de licitação, atendendo ao documento de impugnação apresentado pela licitante Telemática, culminando na revisão da Especificação Técnica e do Anexo 2A - Adendo E, onde ficou esclarecido que os equipamentos não deverão possuir teclado para diferenciação de função. 
Com a citada atualização, realizada no Adendo "E", esclareceu-se em seu item 2.27. 7, que: "Para catracas do tipo fluxo livre, não há obrigatoriedade de diferenciação de tipos de marcação (acesso ou ponto) através de teclado.
Dessa forma, a revisão documental realizada e publicada pela Comissão aos licitantes no certame alija a alegação da representante sobre a necessidade de contato do usuário com o equipamento, pois corrigiu a inconsistência que gerou a dúvida.
Item "j.6": o conceito de "fluxo contínuo" pretendida pela Estatal (fluidez do tráfego de pessoas) não possui relação com o leitor, mas com o modelo de catraca;
Em resposta, a Petrobras informou (peça 71, p. 8-9) :
O leitor biométrico é um componente de validação de acesso que visa garantir a integridade do processo de segurança corporativa, buscando aumentar a segurança das instalações prediais, através de validação biométrica, de forma a garantir que o acesso seja pessoal e intransferível.
Como a tecnologia tem grande velocidade de validação de dados (até dois segundos) e conferida capacidade de reconhecimento de pessoas em fila corretamente, tem relação direta com o conceito de fluxo livre, proporcionando atributos pretendidos do conceito de fluxo livre. 
Item "j.7": é possível a aquisição de catracas em separado do leitor, não sendo estes equipamentos únicos e indissociáveis, tanto que a Petrobrás está adquirindo mais leitores do que catracas; 
Em resposta, a Petrobras informou (peça 71, p. 9) :
Conforme esclarecimentos prestados no questionamento "i", a aquisição dos leitores dentro do mesmo certame visa garantir a compatibilidade do equipamento com as catracas, considerando que deverão funcionar de forma integrada e o fornecedor será o responsável por instalar todos os equipamentos e garantir esta integração. 
Vale ressaltar que o objetivo do processo licitatório é formalizar um contrato de fornecimento global, em que não há garantia, nem obrigatoriedade de se adquirir todos os equipamentos previstos no edital. 
A quantidade pode variar também, conforme a disposição do parque de catracas, bem como o equipamento leitor poderá ser disponibilizado nos pontos de recepção para etapa de cadastro através da captura e validação pelas recepcionistas da Petrobras. 
Cita-se novamente os exemplos de Banco do Brasil e Furnas, que lançaram editais similares, contemplando equipamentos semelhantes aos da licitação pretendida pela Petrobras, em um único lote. 
Item "j.8": como o objeto do certame prevê um número maior de leitores do que de catracas, não haveria sentido para exigir que o fornecedor de catracas seja o mesmo fornecedor dos leitores, o que justificaria o parcelamento do objeto em três lotes;
Em resposta, a Petrobras informou (peça 71, p. 9) :
Conforme esclarecimentos prestados em atendimento aos questionamentos "i" e "j.7", os equipamentos fazem parte de uma mesma família, classificada como equipamentos de controle de acesso, em que a aquisição do leitor dentro do mesmo certame visa garantir a compatibilidade e integração dos equipamentos.
Item "k": encaminhe, se assim desejar, outras informações que julgar necessárias; e 
Em resposta, a Petrobras expôs (peça 71, p. 9) que não tinha informações a acrescentar.
Item "l": apresente a identificação (nome, CPF e função) e os contatos (telefone e e-mail) de interlocutor designado formalmente para dirimir eventuais dúvidas remanescentes acerca das questões versadas nestes autos;
Em resposta, a Petrobras indicou o contato a seguir (peça 71, p. 10) :
Nome: Juliano Mineli Pinto; 
CPF: XXX.847.386-XX; 
Função: Gerente Setorial de SUPRIMENTOSIBENSIPQSEISLB 
Telefone: (73) 3249-4024; 
E-mail: mineli@petrobras.com.br
Análise
Primeiro que tudo, vale destacar, pela relevância da informação para a presente análise, que, como já mencionado acima, a Petrobras, em petição juntada aos autos em 25/6/2021, comunicou a anulação da Licitação 7003471079, ocorrida em 16/6/2021 (peça 59) . Na nova Licitação (Oportunidade 7003547722) , publicada no DOU em 1/7/2021, houve uma reformulação do edital e anexos, de modo a corrigir as falhas observadas no certame anterior, precipuamente quanto à exclusão da exigência de homologação e exclusão de referências a marcas e modelos de equipamentos. Os ajustes procedidos pela Petrobras podem ser verificados no Adendo D - Anexo 2 do novo Edital (vide peça 87) .
Isto posto, as questões controvertidas, neste ponto do processo, podem ser assim resumidas:
a) ausência de justificativas para a escolha do "leitor biométrico de digital sem contato", em detrimento de outras soluções de "dupla função" disponíveis no mercado (a exemplo dos leitores faciais, de íris ou da palma da mão, apontados pela Telemática Sistemas Inteligentes Ltda.) ;
No que concerne a essa questão, cabe destacar que, diante dos questionamentos apresentados no presente processo, a Petrobras, conforme informado à peça 71, procedeu à reanálise dos estudos internos que subsidiaram a decisão pela escolha tecnológica a ser adotada. Essa escolha havia sido amparada no Relatório de Experimento exposto à peça 81, datado de dezembro de 2020.
Por meio do documento exposto à peça 79, a Petrobras informou que a reanálise havia sido concluída, destacando, nessa linha, que nas avaliações realizadas entre as tecnologias de reconhecimento biométrico e reconhecimento facial foram ratificadas as conclusões constantes do Relatório de Experimento de Biometria e Reconhecimento Facial (peça 81) , no sentido de que o leitor biométrico sem contato se apresenta como a tecnologia mais adequada para utilização no sistema de controle de acesso da Petrobras em comparação ao leitor facial, por ter atendido a todas as seguintes hipóteses: (i) capaz de reconhecer a pessoa em condições adversas, como deficiência de iluminação, (ii) capaz de substituir o crachá como forma de acesso e, (iii) possuir tempo de reconhecimento de até 2 segundos, como pode ser verificado nas alíneas "a" e "b" do item "5", do Relatório em referência.
Em remate, a Petrobras alegou que a tecnologia de reconhecimento facial não foi capaz de enquadrar corretamente e reconhecer os usuários em fila na ordem correta e apresentou dificuldade no reconhecimento de pessoa portando máscaras, reduzindo a acurácia da tecnologia.
Diante das informações apresentadas pela Petrobras, verifica-se que a escolha tecnológica adotada pela empresa encontra-se amparada em estudos técnicos prévios, de modo que a suposta ilegalidade pode ser afastada.
b) a especificação de equipamento "leitor biométrico de digital sem contato" correspondente tão somente ao modelo "MorphoWave", fabricado pela empresa ldemia;
Quanto a esse ponto, a Petrobras alegou que na licitação anterior (Oportunidade 7003471079) a empresa que apresentou a melhor proposta (Seguridade Integrada Comércio e Serviços) indicou o fornecimento de leitor biométrico de fabricação da empresa Telemática Sistemas Inteligentes Ltda., ora representante. A segunda colocada foi a própria Telemática, que apresentou proposta de fornecimento de equipamentos de fabricação própria. Do mesmo modo, na Oportunidade 7003547722, a empresa Seguridade Integrada Comércio e Serviços ofereceu a melhor proposta, enquanto que a Telemática apresentou a terceira melhor proposta (vide peça 86) . 
Diante do exposto, conforme se verifica das propostas apresentadas nos certames em tela, constata-se que há no mercado outros equipamentos capazes de cumprir os requisitos exigidos pela Petrobras. Assim, entende-se que a suposta ilegalidade pode ser afastada.
c) ausência de motivos para a definição de um único item de compra, em detrimento da constituição de três lotes, um para cada equipamento descrito na Especificação Técnica, a saber: "catracas de fluxo livre" (free flow) , "catracas com portas rotativas do tipo portão giratório" (swing gate) e "leitor biométrico de digital sem contato", tendo em vista a possibilidade de existência de interessados no fornecimento de apenas parte dos itens;
Quanto ao ponto, a Petrobras alega que os equipamentos fazem parte de uma mesma família, classificada como equipamentos de controle de acesso. Dessa forma, segundo a empresa, é vantajoso que os dois modelos de catracas sejam de um mesmo fornecedor, visando à redução de custos em contratos de manutenção. Ademais, a Petrobras alega que, em relação ao leitor biométrico, a sua aquisição dentro do mesmo certame visa garantir a compatibilidade do equipamento com as catracas, considerando que deverão funcionar de forma integrada e o fornecedor será o responsável por garantir esta integração. Em remate, a empresa informa que a licitação visa à aquisição de equipamentos para três edifícios da Cidade do Rio de Janeiro, consistindo em um projeto piloto. Assim, a divisão em lotes desses quantitativos solicitados se tornaria bem mais onerosa para a Petrobras, sob o ponto de vista do emprego de recursos humanos na fiscalização de múltiplos contratos e para viabilizar integração entre os sistemas, além da celeridade do procedimento e possíveis dificuldades durante a execução contratual.
Diante das informações apresentadas, entende-se que os argumentos da Petrobras podem ser aceitos. Assim, resta afastada eventual irregularidade no item em questão.
d) o leitor facial custa a metade do valor do leitor biométrico de digital sem contato e atinge a mesma finalidade (controle sem contato) , com mais acurácia e funcionalidades;
No que tange a esse ponto, a Petrobras argumenta que não se mostra adequado comparar equipamentos diferentes em termos de valor, devendo ser avaliado o equipamento que traz melhor retorno para a Companhia, considerando outros fatores além do custo individual do equipamento. Nessa esteira, a empresa informa que nas avaliações realizadas entre as tecnologias de reconhecimento biométrico e reconhecimento facial na recepção do EDISE foram ratificadas as conclusões constantes do relatório de Experimento de Biometria e Reconhecimento Facial (peça 81) , no sentido de que o leitor biométrico sem contato se apresenta como a tecnologia mais adequada para utilização no sistema de controle de acesso da Petrobras em comparação ao leitor facial. 
Ainda segundo a empresa, os testes levaram em consideração o alto fluxo de acesso nas portarias da Companhia nos horários de pico (entrada, intervalo de almoço e saída de funcionários) e as recomendações da Organização Mundial de Saúde (OMS) quanto ao uso de máscaras de proteção individual ao Covid-19. Com relação a tais aspectos, verificou-se que a tecnologia de reconhecimento facial não foi capaz de enquadrar corretamente e reconhecer os usuários em fila na ordem correta e apresentou dificuldade no reconhecimento de pessoa portando máscaras, reduzindo a acurácia da tecnologia.
Diante das informações apresentadas pela Petrobras, entende-se que a solução tecnológica adotada pela empresa encontra-se amparada em estudos prévios que justificam a opção. Assim, considera-se afastada a suposta irregularidade apontada pelo representante.
e) como os equipamentos deverão ter dupla função (controle de pessoas e de ponto) , o usuário necessariamente precisará tocar no leitor, pois deverá optar por "marcar ponto" ou "não marcar ponto", sendo inevitável, portanto, o contato físico com o dispositivo;
A Petrobras informa que a questão da dupla função foi devidamente tratada pela comissão de licitação, culminando na revisão da Especificação Técnica e do Anexo 2A - Adendo E, onde ficou esclarecido que os equipamentos não deverão possuir teclado para diferenciação de função. Com a citada atualização, realizada no Adendo "E", esclareceu-se em seu item 2.27.1, que: "Para catracas do tipo fluxo livre, não há obrigatoriedade de diferenciação de tipos de marcação (acesso ou ponto) através de teclado" (vide peça 87) .
Diante da informação da Petrobras no sentido de que a falha foi devidamente corrigida na Oportunidade 7003547722, entende-se afastada a suposta irregularidade.
f) o agrupamento de todos os dispositivos em um único lote direciona o certame às catracas da empresa Digicon com os leitores "MorphoWave" da empresa ldemia;
Conforme já exposto por ocasião da análise do subitem "b" retro, na Oportunidade 7003471079 a empresa que apresentou a melhor proposta (Seguridade Integrada Comércio e Serviços) indicou o fornecimento de leitor biométrico de fabricação da empresa Telemática Sistemas Inteligentes Ltda., ora representante. A segunda colocada foi a própria Telemática, que apresentou proposta de fornecimento de equipamentos de fabricação própria. Do mesmo modo, na Oportunidade 7003547722, a empresa Seguridade Integrada Comércio e Serviços ofereceu a melhor proposta, enquanto que a Telemática apresentou a terceira melhor proposta.
Assim, entende-se que a suposta irregularidade não se confirma.
g) o conceito de "fluxo contínuo" pretendida pela Estatal (fluidez do tráfego de pessoas) não possui relação com o leitor, mas com o modelo de catraca;
Quanto ao ponto, a Petrobras alega que como a tecnologia tem grande velocidade de validação de dados (até dois segundos) e capacidade de reconhecimento de pessoas em fila corretamente, tem relação direta com o conceito de fluxo livre.
Diante das alegações da Petrobras, bem como considerando as informações constantes do Relatório de Experimento exposto à peça 81, entende-se afastada a suposta irregularidade.
h) é possível a aquisição de catracas em separado do leitor, não sendo estes equipamentos únicos e indissociáveis, tanto que a Petrobrás está adquirindo mais leitores do que catracas. Assim, como o objeto do certame prevê um número maior de leitores do que de catracas, não haveria sentido para exigir que o fornecedor de catracas seja o mesmo fornecedor dos leitores, o que justificaria o parcelamento do objeto em três lotes.
Quanto ao ponto, a Petrobras alega que a aquisição dos leitores dentro do mesmo certame visa garantir a compatibilidade do equipamento com as catracas, considerando que deverão funcionar de forma integrada e o fornecedor será o responsável por instalar todos os equipamentos e garantir esta integração. Acrescenta a Petrobras que o objetivo do processo licitatório é formalizar um contrato de fornecimento global, em que não há garantia, nem obrigatoriedade, de se adquirir todos os equipamentos previstos no edital, sendo que a quantidade pode variar conforme a disposição do parque de catracas, bem como o equipamento leitor poderá ser disponibilizado nos pontos de recepção para etapa de cadastro através da captura e validação pelas recepcionistas da Petrobras.
Diante das informações contidas nos autos, entende-se que os argumentos da Petrobras, podem ser aceitos.
Em face das conclusões obtidas a partir da análise dos pontos que compuseram a representação apresentada pela Telemática Sistemas Inteligentes Ltda., reputa-se, neste momento, afastado o pressuposto da plausibilidade jurídica, uma vez que, quanto às supostas falhas apontadas pela representante, ou essas foram corrigidas pela Petrobras após a anulação da Oportunidade 7003471079, ou não se confirmaram.
Nada obstante, cumpre assinalar que, de acordo com o informado pela Petrobras à peça 79, p. 2, a Licitação relativa à Oportunidade 7003547722 encontra-se suspensa, para que seja investigada a possível ocorrência de fraude ao processo, na forma a seguir detalhada:
Após a conclusão da reanálise dos estudos internos, foi autorizado o prosseguimento do processo licitatório, tendo ocorrido a fase de lances no dia 24/8/21. Ocorre que, ao final desta etapa, a Comissão de Licitação identificou que as 3 (três) primeiras empresas classificadas apresentaram indícios de pertencer a um mesmo sócio.
Diante desse fato, foi invocada a necessidade de atendimento pelas licitantes do Adendo B do Edital (vide Anexo 2) que trata, em seu item 5, da elaboração independente das propostas, conforme a seguir destacado:
"5. ELABORAÇÃO INDEPENDENTE DE PROPOSTA: Em atenção aos termos do EDITAL em referência, o proponente declara que:
5.1. A proposta anexa foi elaborada de maneira independente pelo proponente, e que o conteúdo da proposta anexa não foi, no odo ou em parte, direta ou indiretamente, informado a, discutido com ou recebido de qualquer outro participante potencial ou de fato desta oportunidade;
5.2. A intenção de apresentar a proposta anexa não foi informada ou discutida com ou recebida de qualquer outro participante potencial ou de fato desta oportunidade, por qualquer meio ou por qualquer pessoa;
5.3. Não tentou, por qualquer meio ou por qualquer pessoa, influir na decisão de qualquer outro participante potencial ou de fato desta oportunidade quanto a participar ou não do referido processo de contratação; 
5.4. O conteúdo da proposta não será, no todo ou em parte, direta ou indiretamente, comunicado a ou discutido com qualquer outro participante potencial ou de fato desta oportunidade antes da conclusão do referido processo de contratação; 
5.5. O conteúdo da proposta não foi, no todo ou em parte, direta ou indiretamente, pelo proponente ou por interposta pessoa, informado a, discutido com ou recebido de qualquer integrante de órgão de contratação da Petrobras, antes da abertura oficial das propostas."
Dessa forma, a Comissão de Licitação considerou importante investigar a possível ocorrência de fraude ao processo. Por essa razão, a Comissão de Licitação, conjuntamente com a Autoridade Superior, decidiu pela suspensão do processo licitatório até a conclusão da investigação.
Face ao exposto, a Petrobras se compromete a informar a este Tribunal de Contas tão logo haja a recomendação da Comissão de Licitação sobre a continuidade ou não deste processo licitatório.
Desta feita, a questão que se coloca é se há necessidade da atuação imediata desta Corte em face da suspensão do certame, precipuamente ante a possível ocorrência de fraude ao processo apontada pela Petrobras.
Nessa vereda, cabe destacar que a jurisprudência desta Corte entende que a existência de sócios comuns em empresas participantes de licitação não constitui, por si só, ilegalidade. Contudo, esse cenário acarreta ao condutor dos certames o dever de diligenciar para evitar fraudes (vide, nesse sentido: Acórdão 662/2013-TCU-Plenário, da relatoria do Ministro Valmir Campelo; Acórdão 1539/2014-TCU-Plenário, da relatoria do Ministro Benjamin Zymler; Acórdão 2589/2012-TCU-Plenário, da relatoria do Ministro Augusto Nardes; e Acórdão 526/2013-TCU-Plenário, da relatoria do Ministro Marcos Bemquerer) .
No caso presente, conforme se verifica em análise perfunctória da peça 86, a competitividade do certame, em princípio, não restou comprometida, ante a existência de 31 lances, entre as cinco empresas classificadas para o item.
Desse modo, considerando que a Petrobras já providenciou a suspensão do certame para que seja investigada a possível ocorrência de fraude ao processo, bem como tendo em conta o princípio da autotutela administrativa, o qual dispõe que a Administração pode anular seus próprios atos quando eivados de vícios que os tornam ilegais, porque deles não se originam direitos; ou revogá-los, por motivo de conveniência ou oportunidade, respeitados os direitos adquiridos e ressalvada, em todos os casos, a apreciação judicial, entende-se que não se faz necessária, neste momento, a atuação do TCU. 
Por conseguinte, julga-se dispensável determinação à Petrobras para que adote medidas visando à apuração de possível ocorrência de fraude ao processo licitatório no âmbito da Oportunidade 7003547722, tendo em vista já comunicado pela própria empresa a adoção das medidas pertinentes, mediante Nota Técnica apresentada a esta Corte em complemento às informações enviadas por meio das Cartas GAPRE 0137/2021 e 0146/2021. Nada obstante, faz-se necessário que a Petrobras informe a esta Corte, em momento oportuno, quanto aos resultados da investigação por ela procedida.
Diante das informações constantes dos autos, considerando a anulação, pela Petrobras, da Oportunidade 7003471079, e a posterior abertura do certame relativo à Oportunidade 7003547722, que não contém os vícios alegados pelo representante na inicial (peça 1) e na manifestação complementar juntada a estes autos (peça 38) , conclui-se que não houve direcionamento desta competição em desfavor da representante.
Em face do exposto, os elementos constantes dos autos permitem, desde já, a avaliação quanto ao mérito da presente representação como improcedente. Ademais, tal como indicado na instrução de peça 62, sugere-se considerar prejudicado o pedido de concessão de medida cautelar formulado pelo representante, por perda do seu objeto em vista da anulação da Licitação 7003471079.

	F. Impacto dos Encaminhamentos Propostos

	Haverá impacto relevante na Unidade Jurisdicionada e/ou na sociedade, decorrente dos encaminhamentos propostos?
	Não

	G. Pedido de Ingresso aos Autos, de Informações/Vistas/Cópias, e de Sustentação Oral

	Há pedido de ingresso aos autos?
	Não

	Há pedido de informações/vistas/cópia do processo?
	Não

	Há pedido de sustentação oral?
	Não

	H. Processos Conexos e Apensos

	Há processos conexos noticiando possíveis irregularidades na contratação ora em análise?
	Não

	I. Proposta de Encaminhamento

	67.	Em face do exposto e tendo em conta que a exordial já foi admitida como representação por meio do despacho exarado em 8/6/2021 pelo Ministro-Relator (peça 35) , propõe-se:
67.1.	considerar prejudicado o pedido de concessão de medida cautelar formulado pelo representante, por perda do seu objeto em vista da anulação da Licitação 7003471079;
67.2.	no mérito, com fundamento no art. 276, § 6º, do Regimento Interno deste Tribunal, considerar a presente representação improcedente;
67.3.	deixar de determinar à Petróleo Brasileiro S.A. - Petrobras., com fundamento no inciso I do parágrafo único do art. 16 da Resolução - TCU 315/2020, que adote medidas para apuração de possível ocorrência de fraude ao processo licitatório no âmbito da Oportunidade 7003547722, tendo em vista já comunicado pela própria empresa a adoção das medidas pertinentes, mediante Nota Técnica apresentada a esta Corte em complemento às informações enviadas por meio das Cartas GAPRE 0137/2021 e 0146/2021, sem prejuízo de que a Petrobras encaminhe a este Tribunal os resultados da investigação procedida, tão logo concluída;
67.4.	informar à Petróleo Brasileiro S.A. - Petrobras e ao representante (empresa Telemática Sistemas Inteligentes Ltda.) que o conteúdo da deliberação que vier a ser proferida poderá ser consultado no endereço www.tcu.gov.br/acordaos;
67.5.	arquivar os presentes autos, nos termos do art. 250, I, c/c art. 169, III, do Regimento Interno/TCU."

2.	Estando os autos em meu gabinete, a representante legal da Petrobras juntou, à peça 90, pedido de cópia dos pronunciamentos da Selog de peças 88 e 89.
	
	É o relatório.

Gustavo Aranzana Fernandes (444956/OAB-SP) e Rafael Pinto de Moura Cajueiro (221278/OAB-SP), representando Telematica Sistemas Inteligentes Ltda; Ricardo Melo das Neves (16.871/OAB-CE), Vanessa Aparecida Mendes Baesse (32576/OAB-DF), Viviane do Nascimento Pereira Sá (130.645/OAB-RJ), Luiz Pereira de Melo Neto (2.155/OAB-SE), Marcelo Rodrigues de Siqueira (60.516/OAB-DF), Taísa Oliveira Maciel (118.488/OAB-RJ), Veronica Mayrink Barbosa (120.257/OAB-MG), Daniela Tollemache (37.529/OAB-PR), Wendell Santiago Andrade (2.042/OAB-SE), Ana Cristina Golob Machado (4.373/OAB-SE), Ana Paula Machado dos Anjos (2.556/OAB-SE), Hélio Siqueira Júnior (62929/OAB-RJ), Bruno Freixo Nagem (97.478/OAB-MG), Andréia Bambini (18331/OAB-DF), Fabiano Hora de Barros Silva (3.315/OAB-SE), Eduardo Romanelli Guaglini (13-258-B/OAB-CE), Eduardo Moisés Santana dos Santos (96.474/OAB-MG), Marco Aurelio Ferreira Martins (194793/OAB-SP), Alan Ariovaldo Canali Guedes (49048/OAB-PR) e outros, representando Petróleo Brasileiro S.A..

Não atuou.

REPRESENTAÇÃO COM PEDIDO DE MEDIDA CAUTELAR. PETROBRAS. LICITAÇÃO REGIDA PELA LEI 13.303/2016 (LEI DAS ESTATAIS). AQUISIÇÃO DE CATRACAS E LEITORES BIOMÉTRICOS SEM CONTATO. CRITÉRIOS DE SELEÇÃO. RESTRIÇÃO EXCESSIVA OU INDEVIDA À COMPETIÇÃO. OITIVA PRÉVIA. ANULAÇÃO DO CERTAME. PERDA DE OBJETO DA CAUTELAR. DILIGÊNCIA. NOVO CERTAME. SUPOSTOS VÍCIOS CORRIGIDOS OU INEXISTENTES. IMPROCEDÊNCIA. DEFERIMENTO DE PEDIDO DE CÓPIA. ARQUIVAMENTO.

REPRESENTAÇÃO (REPR)

Secretaria de Controle Externo de Aquisições Logísticas (Selog).

Trata-se de representação formulada pela sociedade empresária Telemática Sistemas Inteligentes Ltda., com pedido de medida cautelar, comunicando supostos vícios no edital da Licitação - Oportunidade 7003471079, promovida pela Petróleo Brasileiro S.A. - Petrobras com vistas à aquisição de catracas e leitores biométricos sem contato, para atendimento às suas unidades situadas no Município do Rio de Janeiro.
2.	Em apertada síntese, a representante afirma que a exigência de homologação por parte da empresa Sênior Sistemas S.A. faz com que empresas plenamente capazes de participar do certame sejam impedidas por tal restrição e que há um direcionamento do certame para os produtos MorphoWave e Digicon. Questiona ainda a exigência de o equipamento possuir o "leitor biométrico de digital sem contato", o que apenas a fabricante Idemia atenderia com o seu produto MorphoWave Compact, conforme catálogo do produto juntado aos autos e a motivação para adoção de uma solução de controle de acesso considerada mais cara.
3.	Por meio do despacho de peça 35, manifestei-me pelo conhecimento da representação, atendidos os pressupostos de admissibilidade. Em relação à medida cautelar pleiteada pelo requerente, anuí à análise da Selog e ordenei a realização de oitiva prévia da Petrobras, pois, em relação aos requisitos do perigo da demora reverso e da plausibilidade jurídica, não havia elementos que permitissem emitir qualquer juízo.
4.	Mesmo apresentando sua manifestação em resposta à oitiva, a Petrobras, em momento posterior, comunicou a anulação da Licitação - Oportunidade 7003471079, objeto da presente representação. 
5.	Todavia, em face da possibilidade de realização de novo certame para o mesmo objeto, bem como pelo risco de que o novo certame ainda contivesse os vícios alegados pelo representante na inicialmente (peça 1) e em peça complementar (peça 38) , a Selog entendeu necessária a realização de diligência à estatal, encaminhamento com o qual concordei no despacho de peça 64.
6.	Na proposta de nova diligência, foi solicitada manifestação a respeito de diversos pontos e o envio de documentos, a saber:
"a) identifique o certame, informando a fase atual do procedimento;
b) encaminhe cópia do edital e anexos relativos ao novo certame, indicando as diferenças entre o teor desses documentos e o da versão original daqueles que amparavam a Licitação 7003471079;
c) informe se há decisão judicial ou administrativa, sem especificação de prazo, ordenando a suspensão do novo certame, encaminhando cópia do documento;
d) informe se o objeto desse novo certame é essencial para o funcionamento das atividades da Petrobras, indicando os eventuais problemas ou dificuldades caso o certame venha a ser temporariamente suspenso por decisão cautelar do TCU, bem como apresentando as justificativas e documentos que embasam o entendimento expressado;
e) informe se a contratação pretendida com esse novo certame é premente para o funcionamento das atividades da Petrobras, indicando os eventuais problemas ou dificuldades caso o certame venha a ser temporariamente suspenso por decisão cautelar do TCU, bem como apresentando as justificativas e documentos que embasam o entendimento expressado;
f) apresente, com base nas avaliações técnicas realizadas, a justificativa para a escolha, se for esse o caso, do 'leitor biométrico de digital sem contato', em detrimento de outras soluções de 'dupla função' disponíveis no mercado (a exemplo dos leitores faciais, de íris ou da palma da mão, apontados pela Telemática Sistemas Inteligentes Ltda.) , remetendo cópia dos pareceres comprobatórios das referidas análises, bem como indicando os pontos positivos e negativos de cada equipamento avaliado, em especial os custos associados a cada espécie de dispositivo;
g) informe, se for esse o caso, se procede a alegação da Telemática Sistemas Inteligentes Ltda. no sentido de que a especificação de equipamento 'leitor biométrico de digital sem contato' correspondente tão somente ao modelo MorphoWave, fabricado pela empresa Idemia, apontando, em caso de resposta negativa, os demais produtos que se adequariam àquela descrição, bem como as possíveis razões para a Licitação 7003471079 ter contado com apenas 3 ofertas, a despeito dos 11 participantes cadastrados;
h) encaminhe cópia do levantamento mencionado na resposta à oitiva realizado com vistas à verificação dos fornecedores e dos produtos que estariam aptos a atender ao objeto do certame, caso mantidos, para o novo certame, os termos do edital da Licitação 7003471079;
i) esclareça, considerando o disposto no inciso III do art. 32 da Lei 13.303/2016 (parcelamento do objeto) , o motivo para a definição, se for esse o caso, de um único item de compra no novo certame, em detrimento da constituição de três lotes, um para cada equipamento descrito nos itens 5.3.4, 5.3.5 e 5.3.6 da Especificação Técnica, a saber: 'catracas de fluxo livre' (free flow) , 'catracas com portas rotativas do tipo portão giratório' (swing gate) e 'leitor biométrico de digital sem contato', tendo em vista a possibilidade de existência de interessados no fornecimento de apenas parte dos itens;
j) manifeste-se, se ainda for aplicável ao novo certame, acerca das seguintes alegações feitas pela Telemática Sistemas Inteligentes Ltda., apresentando, em caso de refutação da afirmação, os elementos e documentos que confirmem a resposta da Petrobras:
j.1) o 'leitor biométrico de digital sem contato' poderia ser substituído por outros equipamentos (também sem contato físico) , tais como leitores faciais, de íris ou da palma da mão, que alcançariam o mesmo resultado pretendido com aquele dispositivo;
j.2) o leitor facial custa a metade do valor do leitor biométrico de digital sem contato e atinge a mesma finalidade (controle sem contato) , com mais acurácia e funcionalidades;
j.3) o agrupamento de todos os dispositivos em um único lote 'direciona o certame às catracas da empresa Digicon com os leitores MorphoWave da Idemia';
j.4) a Petrobras instaurou procedimento (Cotação 7003515491) tendo por objeto a aquisição de leitores faciais;
j.5) como os equipamentos deverão ter dupla função (controle de pessoas e de ponto) , o usuário necessariamente precisará tocar no leitor, pois deverá optar por 'marcar ponto' ou 'não marcar ponto', sendo inevitável, portanto, o contato físico com o dispositivo;
j.6) o conceito de 'fluxo contínuo' pretendida pela Estatal (fluidez do tráfego de pessoas) não possui relação com o leitor, mas com o modelo de catraca;
j.7) é possível a aquisição de catracas em separado do leitor, não sendo estes equipamentos únicos
e indissociáveis, tanto que a Petrobrás está adquirindo mais leitores do que catracas;
j.8) como o objeto do certame prevê um número maior de leitores do que de catracas, não haveria sentido para exigir que o fornecedor de catracas seja o mesmo fornecedor dos leitores, o que justificaria o parcelamento do objeto em três lotes;
k) encaminhe, se assim desejar, outras informações que julgar necessárias; e 
l) apresente a identificação (nome, CPF e função) e os contatos (telefone e e-mail) de interlocutor designado formalmente para dirimir eventuais dúvidas remanescentes acerca das questões versadas nestes autos;"
7.	A realização do novo certame de mesmo objeto se confirmou com a publicação do edital da Licitação - Oportunidade 7003547722 no Diário Oficial da União, no dia 1/7/2021.
8.	Ao examinar a manifestação da Petrobras a respeito de todos os itens listados no item 6 deste voto, a Selog concluiu que as supostas falhas apontadas pela representante ou foram corrigidas pela Petrobras após a anulação da Oportunidade 7003471079, ou não se confirmaram. Diante disso, ao considerar a anulação retromencionada e a posterior abertura do novo certame, o qual não contém os vícios alegados pela representante, a unidade instrutiva concluiu que não houve direcionamento desta competição em desfavor da representante.
9.	Adoto como minhas próprias razões de decidir a percuciente manifestação da Selog transcrita no relatório precedente, sem prejuízo de tecer algumas breves considerações sobre a matéria.
10.	De fato, com a anulação da Licitação - Oportunidade 7003471079, perde-se o objeto do pedido de concessão de cautelar da representante.
11.	Quanto ao mérito, destaco os seguintes pontos examinados pela Selog:
11.1.	a escolha tecnológica adotada pela empresa encontra-se amparada em estudos técnicos prévios, de modo que a suposta ilegalidade pode ser afastada;
11.2.	conforme se verifica das propostas apresentadas nos certames em tela, constata-se que há no mercado outros equipamentos capazes de cumprir os requisitos exigidos pela Petrobras;
11.3.	a definição de um único item de compra (catraca free flow, catraca swing gate e leitor biométrico de digital sem contato) , a meu sentir, está justificada, em razão de que a divisão em lotes desses quantitativos solicitados se tornaria bem mais onerosa para a Petrobras, sob o ponto de vista do emprego de recursos humanos na fiscalização de múltiplos contratos e para viabilizar integração entre os sistemas, além da celeridade do procedimento e possíveis dificuldades durante a execução contratual;
11.4.	a tecnologia de reconhecimento facial não foi capaz de enquadrar corretamente e reconhecer os usuários em fila na ordem correta e apresentou dificuldade no reconhecimento de pessoa portando máscaras, reduzindo a acurácia da tecnologia, de modo que a solução tecnológica adotada pela empresa está amparada em estudos prévios que justificam a opção.
12.	Portanto, ao acompanhar a Selog, reputo estar afastado o pressuposto da plausibilidade jurídica, uma vez que, quanto às supostas falhas apontadas pela representante, foram corrigidas ou não se confirmaram.
13.	Sobre o novo certame, a possibilidade de fraude já está sendo investigada pela própria empresa, que comunicou a adoção das medidas pertinentes, mediante Nota Técnica apresentada a esta Corte em complemento às informações enviadas por meio das Cartas GAPRE 0137/2021 e 0146/2021.
14.	Portanto, reputo como desnecessária qualquer atuação desta Corte neste momento, para emitir ciências ou determinações, nos termos do art. 16, parágrafo único, inciso I, da Resolução - TCU 315/2020, sem prejuízo de que a Petrobras informe a esta Corte, em momento oportuno, quanto aos resultados da investigação por ela procedida.
15.	Por fim, defiro o pedido de cópia dos pronunciamentos da Selog de peças 88 e 89, feitos pela representante legal da Petrobras.
	Ante o exposto, VOTO no sentido de que o Tribunal adote a deliberação que ora submeto à apreciação deste Colegiado.
TCU, Sala das Sessões, em 1 de dezembro de 2021.
AROLDO CEDRAZ
Relator